臺灣嘉義地方法院交通事件裁定　　96年度交聲更(一)字第10號
原處分機關　交通部公路總局嘉義區監理所嘉義市監理站
異　議　人
即受處分人　甲○○
上列受處分人因違反道路交通管理處罰條例案件，對於原處分機
關即交通部公路總局嘉義區監理所嘉義市監理站於民國96年5 月
16日所為之處分（原處分案號：嘉監義裁字第裁76-L00000000號
）聲明異議，本院於96年7 月31日以96年度交聲字第137 號裁定
後，受處分人提起抗告，經臺灣高等法院臺南分院於96年9 月14
日以96年度交抗字第139 號撤銷原裁定，並發回本院更為審理，
本院裁定如下：
    主  文
原處分撤銷。
    理  由
一、原處分意旨略以：異議人於民國96年1 月15日9 時10分許，
    駕駛車牌號碼4713-JC 號自用小客車，行經嘉義市○○路與
    文昌街口處，因駕車行經有燈光號誌管制之交岔路口闖紅燈
    ，經警當場攔停舉發，異議人並未於期限內到案繳納罰鍰或
    陳述意見，原處分機關乃依道路交通管理處罰條例第53條第
    1 項等規定，逕行裁處異議人罰鍰新臺幣（下同）5,400 元
    等語。
二、聲明異議意旨略以：異議人96年1 月15日當日並未闖紅燈，
    卻遭警察人員示意攔下指稱闖紅燈，故拒絕於舉發違反道路
    交通管理事件通知單（下稱舉發通知單）上簽名，並當場對
    警察人員表示如果認為異議人有闖紅燈，請其將闖紅燈照片
    及紅單郵寄給異議人，但異議人未接獲任何書函通知或照片
    及舉發通知單，直至接獲送達通知，方才知道有本件裁決處
    罰事件，本件裁罰事項未經合法程序通知，即逕行判定異議
    人逾期60日，顯有不當，程序違法等語。
三、受處分人不服道路交通管理處罰條例第8 條主管機關所為之
    處罰，得於接到裁決書之翌日起20日內，向管轄地方法院聲
    明異議，道路交通管理處罰條例第87條第1 項定有明文。經
    查：
(一)違反道路交通管理事件統一裁罰基準及處理細則（下稱裁處
    細則）第5 條規定：「處理違反道路交通管理事件，有關文
    書送達之程序，依行政程序法之規定」。而郵政機關為送達
    時，送達不能依行政程序法第72條於應受送達人之住居所等
    處為之，亦不能依行政程序法第73條規定將文書付與有辨別
    事理能力之同居人或受僱人或接收郵件人員時，得將文書寄
    存送達地之郵政機關，並作送達通知書兩份，一份黏貼於應
    受送達人住居所、事務所、營業所或其就業處所門首，另一
    份交由鄰居轉交或置於該送達處所信箱或其他適當位置，以
    為送達，行政程序法第74條雖定有明文，惟行政程序法就寄
    存送達之文書何時發生效力，則無明文規定。又民事訴訟文
    書之寄存送達，依92年2 月7 日修正公布、同年9 月1 日施
    行之民事訴訟法第138 條第2 項規定，自寄存之日起，經10
    日發生效力，此係因應受送達人未必能即時領取訴訟文書而
    知悉其內容，故特設此規定以保障其權益，行政程序法雖未
    如前述民事訴訟法增設第138 條第2 項規定，但基於保障應
    受送達人權益之同一理由，解釋上應認為有上開規定之類推
    適用，而不能解為將文書寄存時生送達之效力（最高法院93
    年度台抗字第649 號民事裁定意旨參照）。另民事訴訟法第
    138 條第2 項92年2 月7 日之修正理由明揭：「當事人因外
    出工作、旅遊或其他情事而臨時不在應送達處所之情形，時
    有所見，為避免其因於外出期間受寄存送達，不及知悉寄存
    文書之內容，致影響其權益，爰增訂第二項，明定寄存送達
    自寄存之日起，經十日發生效力。至應受送達人如於寄存送
    達發生效力前領取寄存文書者，應以實際領取之時為送達之
    時，乃屬當然」；亦即該條文雖規定寄存送達，自寄存之日
    起，經10日發生效力，惟此係指應受送達人未於10日內領取
    寄存文書而言，倘應受送達人於10日內領取者，自應以實際
    領取之時為送達之時（最高法院93年度台抗字第226 號民事
    裁定意旨參照）。
(二)異議人之住所係於93年10月7 日遷至嘉義市○○路91巷54號
    2 樓之2 ，迄至其96年6 月14日提起本件聲明異議時止，其
    住所均設於上址，有異議人之個人基本資料查詢結果單1紙
    在卷可稽（見本院前審卷第11頁）。本件裁決書係由原處分
    機關依據行政程序法第74條之規定，以郵寄方式寄送至異議
    人上開住所，並於96年5 月23日寄存於嘉義文化路郵局，復
    由異議人於96年6 月1 日前往郵局領取等情，有嘉義市監理
    站送達證書影本、郵局領取郵件簽收單影本各1 紙在卷可佐
    （見本院卷第8 頁、第10頁）。揆諸前揭說明，異議人既已
    於10日內領取寄存文書，自應以其實際領取之時，即96年6
    月1 日為送達之時。又異議人之住所、原處分機關以及本院
    均在嘉義市，依法院訴訟當事人在途期間標準之規定，不扣
    除在途期間，故本件20日之異議期間，應自異議人收受原處
    分之翌日，即96年6 月2 日起算至96年6 月22日，異議人係
    於96年6 月14日具狀向本院聲明異議，有加蓋本院收文戳章
    之聲明異議狀附卷可稽（見本院前審卷第1 頁），未逾20日
    之法定期間，合先敘明。
四、按行為人有本條例之情形者，應填製舉發通知單，並於被通
    知人欄予以勾記，其通知聯依下列規定辦理：一、當場舉發
    者，應填記駕駛人或行為人姓名、性別、出生年月日、地址
    、身分證統一編號及車主姓名、地址、車牌號碼、車輛種類
    。被查獲之駕駛人或行為人為受處分人時，應於填記通知單
    後將通知聯交付該駕駛人或行為人簽名或蓋章收受之；拒絕
    簽章者，仍應將通知聯交付該駕駛人或行為人收受，並記明
    其事由及交付之時間；拒絕收受者，應告知其應到案時間及
    處所，並記明事由與告知事項，視為已收受；裁處細則第11
    條第1 項第1 款定有明文。次按違反本條例第12條至第68條
    之規定者，由公路主管機關處罰；前項處罰於裁決前，應給
    予違規行為人陳述之機會，道路交通管理處罰條例第8 條第
    1 項第1 款、第2 項分別定有明文。又違反道路交通管理處
    罰條例之行為人，未依規定自動繳納罰鍰或未依規定到案聽
    候裁決，處罰機關固得依據裁處細則第44條第1 項之規定，
    依該細則附件之統一裁罰基準表所定標準，對行為人逕行裁
    決，惟該條項之規定，係以行為人合法收受舉發通知單後，
    無正當理由未依該舉發通知單上所載應到案日期為罰鍰之繳
    納或到案聽候裁決時，方有適用。易言之，如行為人自始即
    未合法收受舉發通知單，即不得依前揭規定逕行裁決。
五、經查，本件異議人於上開時、地駕駛車輛闖紅燈，經員警攔
    停而填單舉發等情，業據證人即舉發本件交通違規之嘉義市
    警察局第二分局南門派出所員警柯優清於本院前審審理時證
    述在卷，並有嘉市警交字第L00000000 號舉發通知單附卷可
    稽。然該舉發通知單上並無異議人之簽章，僅註記異議人「
    拒簽收」（見本院卷第9 頁），證人柯優清復於本院前審審
    理時明確證稱：「（法官問：你在舉發單上的收受通知聯簽
    章欄處，上面只有寫個『拒簽收』，是何原因？）證人答：
    違規人不服警察告發闖紅燈而拒絕簽收，我們就會在上面寫
    『拒簽收』。若是拒絕簽收，我們就用郵寄給違規人。」、
    「（法官問：你除了在舉發單上註記『拒簽收』以外，你有
    無跟異議人說什麼？）證人答：我會告知他說若是你拒簽收
    ，我們會郵寄給你。」、「（法官問：你有無告訴異議人應
    到案的日期及到案的處所？）證人答：沒有。」（見本院96
    年度交聲字第137 號卷第22頁）。是員警舉發本件交通違規
    時，在異議人拒絕簽收之情況下，既未告知其應到案時間及
    處所，並記明事由與告知事項，即難認符合前引裁處細則第
    11條之規定，而得將本件舉發通知單「視為已收受」；揆諸
    前揭說明，本件舉發通知單之送達既不合法，原處分機關自
    不得據以認定異議人逾越應到案期限60日以上，而逕行裁罰
    異議人最高額之罰鍰5,400 元。
六、末按，道路交通案件處理辦法第20條固規定：交通法庭認為
    聲明異議有理由或聲明異議雖無理由而原處分不當或違法者
    ，應以裁定將原處分經聲明異議之部分撤銷，並自為裁定。
    然此所稱「並自為裁定」，係指受罰主體、行為違規之整體
    事實及裁罰程序均屬明確無瑕疵而言，異議人本件違規所應
    處罰之數額，既尚須於其合法收受舉發通知單後，依裁罰基
    準表所示各情形，亦即：期限內繳納或到案聽候裁決者、逾
    越應到案期限30日內繳納罰鍰或到案聽候裁決者、逾越應到
    案期限30日以上60日以內繳納罰鍰或到案聽候裁決者、逾越
    應到案期限60日以上繳納罰鍰或逕行裁決者，而分別作不同
    之處罰，本院即無從逕為裁處。是本件異議以原處分機關之
    裁罰程序違法為由而聲明異議，為有理由，應由本院將原處
    分撤銷，並由原處分機關另為妥適之處理，以臻適法。
據上論斷，應依道路交通管理處罰條例第87條第2 項，道路交通
案件處理辦法第20條前段，裁定如主文。
中　　華　　民　　國　　96　　年　　10　　月　　23　　日
　　　　　　　　　　　交通法庭  法　官　陳蒨儀
上列正本證明與原本無異。
如不服本裁定，應於裁定送達後5日內向本院提出抗告狀（應附
繕本）。
中　　華　　民　　國　　96　　年　　10　　月　　24    日
                                書記官  楊  國  色
